【裁判字號】    92,交上易,1132
【裁判日期】    920813
【裁判案由】    過失致死
【裁判全文】
臺灣高等法院臺中分院刑事判決               九十二年度交上易字第一一三二號
    上  訴  人  臺灣彰化地方法院檢察署檢察官
    被      告  丙○○
    選任辯護人  李效文律師
右上訴人因被告過失致死案件，不服臺灣彰化地方法院中華民國九十一年十二月十八
日第一審判決（民國九十一年度交訴字第九八號，起訴案號：臺灣彰化地方法院檢察
署民國九十年度偵字第八０一八號），提起上訴，本院判決如左:
    主      文
原判決撤銷。
丙○○因過失致人於死，處有期徒刑月，如易科罰金，以參佰元折算壹日。
    事      實
一、丙○○於民國（下同）九十年八月二十九日十九時四十分許，駕駛車牌號碼ＱＩ
    ─六一二二號自用小客車，沿彰化縣彰化市○○路由西往東方向行駛，途經該路
    與東民街設有閃光紅燈之交岔路口時，本應注意減速接近，先停止於交岔路口前
    ，讓幹道車優先通行後認為安全時，方得續行，而依當時情況又無不能注意之情
    事，竟疏未注意停車讓幹道車先行，即貿然前進，適有被害人陳浚淇酒後（肇事
    時之酒精濃度呼氣達０．八九ＭＧ／Ｌ）騎乘車牌號碼ＴＶＥ─三二二號機車，
    沿東民街由南往北方向行駛至該交岔路口時，見該交岔路口於其方向設有閃光黃
    燈，亦疏未注意減速接近，注意安全，小心通過，致遇狀況未及煞避．撞及由丙
    ○○所駕駛之前揭自用小客車右前車門，被害人陳浚淇因此人車倒地，受有骨盆
    腔骨折等傷害，雖經送往彰化縣財團法人彰化基督教醫院救治，仍於同年九月十
    三日八時三十分許，導引其原有肝硬化症致肝功能衰竭不治死亡。丙○○於肇事
    後，隨即報警，並於警員到達現場時陳述肇事經過，自首犯罪，而接受裁判。
二、案經被害人陳浚淇之妻乙○○訴由臺灣彰化地方法院檢察署檢察官偵查起訴。
    理      由
一、訊據被告丙○○（下稱被告），固坦承於右揭時地因駕車與被害人陳浚淇所騎乘
    之機車發生碰撞，陳浚淇因此受有骨盆腔骨折等傷害，經送醫救治後仍於九十年
    九月十二日不治死亡之事實，惟矢口否認有任何過失犯行，並辯稱：本件車禍係
    被害人酒後駕車超速行駛所致，伊駕車行駛至前開交岔路口，實已盡注意之義務
    ，且所駕汽車之車身已逾交岔路口而入另邊道路，伊實無過失，且被害人之死因
  係肝硬化症致肝功能衰竭，與本件車禍無因果關係，不能令伊負過失致人於死之
    罪責等語。惟查：
  （一）被告丙○○右揭駕車肇事，並致被害人陳浚淇受有骨盆腔骨折等傷害，經送
        醫救治後，仍於九十年九月十二日死亡之事實，業據被告於偵查中自承在卷
        （見偵查卷第十三頁），復經告訴人乙○○指訴綦詳，並有彰化縣警察局道
        路交通事故調查報告表、現場照片五幀及彰化縣基督教醫院法醫參考病歷摘
        要、診斷書等附卷可資佐證（均見相驗卷內）。而被害人陳浚淇係因本件車
        禍，致受有髖臼骨骨折、膝蓋骨骨折、頭部外傷之傷害，導引其原有肝硬化
        症致肝功能衰竭不治死亡等情，業據臺灣彰化地方法院檢察署檢察官督同檢
        驗員相驗明確，有相驗屍體證明書、驗斷書、勘驗筆錄及彰化基督教醫院診
        斷書等在卷可憑。
  （二）依前開道路交通事故調查報告表之事故現場圖所示，被告所駕自小客車係呈
        東西向停放，車右側前方車門 (含中）處凹陷，其旁亦有呈東西向之機車，
        機車騎士之安全帽則散落在肇事之自小客車北方處，該二車所處位置均位於
        公園路與東民街交岔路口之黃線區上，參諸現場照片所示，被告之自小客車
        與被害人之機車確均位於公園路與東民街交岔路口之黃線區上無誤。足徵被
        告行經閃光紅燈號誌交岔路口，屬支線道車未暫停讓幹道車先行，適遇被害
        人酒後騎乘機車，行經閃光黃燈交岔路口，未減速慢行且未注意車前狀況，
        以致發生碰撞。是被告辯稱，其車身已逾交岔路口而入另邊道路，伊無過失
        等語，與事實不符，自不足採信。
  （三）按駕駛人駕駛汽車，應遵守交通號誌之指示；汽車行駛至設有閃光紅燈之交
        岔路口，車輛應減速慢行，先停止於交岔路口前，讓幹道車優先通行後認為
        安全時，方得續行，道路交通安全規則第九十條、第一百零二條及道路交通
        標誌標線號誌設置規則第二百十一條第一項第二款分別定有明文，並為駕駛
        人之被告所應注意。本件肇事當時，雖天候雨，又為夜間，然有照明，且路
        面無缺陷、道路無障礙物、視距良好，號誌動作亦正常，有前開道路交通事
        故調查報告表可憑，是被告依當時情形，應注意並能注意，而疏於注意，於
        行經設有閃光紅燈之交岔路口時未停車讓幹道車先行，即貿然前進，以致被
        害人陳浚淇酒後騎乘機車行駛至其方向設有閃光黃燈之交岔路口時，亦疏未
        注意減速慢行，注意安全，小心通過，遇狀況未及煞避，撞及被告丙○○所
        駕駛之前揭自用小客車右前車門，被告之駕駛行為有過失甚明。至於本件經
        送臺灣省彰化縣區車輛行車事故鑑定委員會鑑定結果，認「丙○○駕駛自小
        客車行經閃光紅燈交岔路口，支道車未停讓幹道車先行，為肇事主因。陳浚
        淇駕駛輕機車行經閃光黃燈交岔路口，未減速慢行小心通過，為肇事次因。
        」等情，有該會九十年十一月七日彰鑑字第900707  號函送之鑑定書乙份在
        卷可稽，而臺灣省車輛行車事故覆議鑑定委員會鑑定結果，認「丙○○於雨
        夜駕駛自小客車，行經閃光紅燈號誌交岔路口，支線道車未暫停讓幹道車先
        行，與陳浚淇於雨夜酒精濃度過量駕駛輕機車，行經閃光黃燈號誌交岔路口
        ，未減速慢行且未注意車前狀況，同為肇事原因。」等情，亦有該會九十一
        年十一月十四日府覆議字第912264號函附之覆議意見書乙份在卷可參，惟因
        前者鑑定，疏未參酌被害人酒後駕車情事，致該二鑑定意見書，所為本件鑑
        定車禍肇事原因，有所不同，應以後者覆議鑑定較為週延之鑑定結果，較為
        可採，是被告與陳浚淇之行為同為肇事原因，應可認定。
  （四）被害人陳浚淇於車禍後經彰化縣警察局彰化分局八卦山派出所員警對之為酒
        精濃度含量測試，結果其吐氣後含量值為０．八九ＭＧ／Ｌ，屬酒精濃度過
        量而駕車，有臺灣彰化地方法院九十一年八月十三日彰院松刑午九十一年蜀
        一六一字第二八○四六號函請彰化縣警察局八卦山派出所寄送陳浚淇酒精濃
        度測試單一紙在卷可稽。是本件車禍時被害人陳浚淇酒後（其精神狀態已異
        於一般正常駕駛人），仍騎乘機車由南往北行經車禍地點，未注意車前狀況
        ，不慎與被告之自小客車發生碰撞而肇事，固亦有過失。惟按駕駛人駕駛汽
        車，應遵守交通號誌之指示；汽車行駛至設有閃光紅燈之交岔路口，車輛應
        減速接近，先停止於交岔路口前，讓幹道車優先通行後，認為安全時，方得
        續行，道路交通安全規則第九十條、第一百零二條及道路交通標誌標線號誌
        設置規則第二百十一條第一項第二款分別定有明文。本件肇事地點係彰化市
        ○○街（南、北向，各有一車道）與公園路（東、西向）交岔路口，西側之
        公園路係五米寬（劃有雙向車道）、東側公園路則共有三車道（北方係一車
        道；南方係二車道），依前開道路交通事故調查報告表之肇事經過摘要欄載
        明「Ａ：當事人丙○○駕自小客車ＱＩ─６１２２由西向東行進（緩緩向前
        行進約五─十公里速度）至公園路一段東民街口，即觀察東民街口左右來車
        路況，該車即將通（越）過東民街口邊線，靠近公園路上緣；忽然一聲巨響
        ，即下車查看、發現，Ｂ車：當事人陳浚淇乘騎ＴＶＥ─３３２由南向北行
        駛，至路口（東民與公園路口）依撞及力可能因速度甚快，未能即時剎車致
        撞上Ａ車所致」；照片（即九十年度相字第六八九號卷第三十二頁所附照片
        ）附載文字「Ａ車：由西向東行進，已近越黃線區○○街口連接公園路一段
        「全家便利店」前。Ｂ車：由南向北行進，未能注意前方車「路」況，故而
        撞上Ａ車右側前方車門」，是被告確有應注意，能注意，而疏於注意，行經
        閃光紅燈號誌交岔路口，支線道車未暫停讓幹線道車先行，致騎乘機車行駛
        至該處之被害人陳浚淇閃避不及，撞及自小客車之右側前方車門，致受有髖
        臼骨骨折、膝蓋骨骨折、頭部外傷之傷害，則被告之過失行為與被害人之受
        傷，自有相當因果關係。而被告之過失與被害人之過失雖同為危害發生之原
        因，亦不能阻被告之犯罪責任。
  （五）按刑法上過失致人於死罪，指其過失行為與死亡結果間，具有因果聯絡之關
        係，不惟以其過失行為直接致人於死亡者為限；依經驗法則，綜合行為當時
        所存在之一切事實，為客觀之事後審查，認為在一般情形下，有此環境、有
        此行為之同一條件，均可發生同一之結果者，則該條件即為發生結果之相當
        條件，行為與結果即有相當之因果關係（最高法院七十六年台上字第一九二
        號判例參照）。本案經向彰化基督教醫院函詢之結果，認「病患陳浚淇原為
        酒精性肝硬化患者，持續在門診追蹤控制，情況良好，但之前已曾因併發病
        腹水食道靜脈瘤、貧血住過院 (八十九年十一月十四日至十一月二十日）。
        此次發生髖臼骨骨折、膝蓋骨骨折、頭部外傷住院，雖無直接由外傷引起死
        亡之原因 (如中風、肺栓塞、心肌梗塞、大量出血），亦未手術，只好牽引
        治療，故亦無手術併發症，但因患者本身抵抗力弱，故入院後感染肺炎引起
        呼吸衰竭，肝硬化在感染及營養變差後引起不易控制之腹水、胸水。又因急
        性壓力 (外傷或肺炎）後引起急性潰瘍出血，諸多併發症之產生源自骨折住
        院後誘發肝硬化其他併發症，最後因敗血症死亡。故雖非骨盆腔骨折之直接
        併發症造成死亡，但以控制穩定之肝硬化患者，若無車禍骨折住院，亦不會
        誘發併發症死亡，因此骨折及肝硬化均是引起併發症死亡之原因。」，且經
        函送法務部法醫研究所鑑定之結果，亦稱「本所同意彰化基督教醫院之說明
        ，即被害人陳浚淇本身原有之疾病與外傷骨折均可為死亡之導因」，此有彰
        化基督教醫院九十一年四月十五日  (91)彰基病歷字第九一○四○二二號函
        及病歷資料、法務部法醫研究所九十一年六月四日法醫理字第○九一○○○
        一三二八號附卷為憑（見偵查卷第三八、三九頁，第四二、四三頁）。被害
        人陳浚淇確因本件車禍外傷骨折導引其原有肝硬化症致肝功能衰竭不治死亡
        ，則被告過失駕車肇事行為，與被害人之死亡結果間，具有相當因果關係，
        應負過失致死罪責。
  （六）綜上，被告所辯，為圖卸刑責之詞，不足採信，本件事證已臻明確，被告犯
        行堪以認定。
二、核被告所為，係犯刑法第二百七十六條第一項之過失致死罪。被告於肇事後，隨
    即報警，主動協助119 救護車將被害人送至醫院，並於警員到達現場時陳述肇事
    經過，自首犯罪，而受裁判，有彰化縣警察局交通事故調查報告表在卷可憑，為
    對有偵查犯罪職權之機關未發覺之罪自首而受裁判，應依刑法第六十二條前段之
    規定，減輕其刑。
三、原審未察，認不能證明被告犯罪，為被告無罪之判決，尚有未洽，公訴人上訴意
    旨，據此指摘原判決不當，為有理由，應予撤銷改判，審酌被告過失情節非重，
    被害人亦有過失，及被告迄未與被害人家屬和解賠償損害等一切情狀，量處如主
    文第二項所示之刑，併諭知如易科罰金，以三百元折算一日之折算標準。
四、據上論斷，應依刑事訴訟法第三百六十九條第一項前段、第三百六十四條、第二
    百九十九條第一項前段、刑法第二百七十六條第一項、第六十二條前段、第四十
    一條第一項前段，罰金罰鍰提高標準條例第一條前段、第二條，判決如主文。
本案經檢察官甲○○到庭執行職務。
中      華      民      國      九十二   年       八      月    十三    日
                                  臺灣高等法院臺中分院刑事第一庭
                                        審判長法  官  陳  紀  綱
                      法  官  方  艤  駐
                                              法  官  陳  登  源
右正本證明與原本無異。
不得上訴。
                                              書記官  林  明  冬
中      華      民      國      九十二   年       八      月    十四    日
所犯法條：
中華民國刑法第二百七十六條：
因過失致人於死者，處二年以下有期徒刑、拘役或二千元以下罰金。
從事業務之人，因業務上之過失犯前項之罪者，處五年以下有期徒刑或拘役，得併科
三千元以下罰金。
                                                                        Ｆ


司法院資訊處製作；財團法人民間司法改革基金會備份。
